【裁判字號】    98,訴,853
【裁判日期】    981021
【裁判案由】    侵權行為損害賠償
【裁判全文】
臺灣臺南地方法院民事判決               98年度訴字第853號
原告  乙○○
被告  丁○○
      丙○○
上列當事人間因被告偽造文書案件，經原告提起附帶民事訴訟請
求侵權行為損害賠償事件，經本院刑事庭以98年度附民字第29號
裁定移送前來， 本院於民國98年10月7日言詞辯論終結，判決如
下：
    主      文
被告丁○○應給付原告新臺幣陸拾萬元。
原告其餘之訴駁回。
訴訟費用由被告丁○○負擔。
本判決原告勝訴部分於原告以新臺幣貳拾萬元為被告丁○○供擔
保後，得假執行。
原告其餘假執行之聲請駁回。
    事實及理由
一、原告起訴主張略以：被告丁○○、丙○○二人於97年間，經
    由報紙分類廣告管道得知由真實姓名年籍不詳綽號「陳先生
    」、「許先生」之成年男子與其他不詳姓名年籍之詐欺集團
    成年成員所組成之不詳詐欺集團，係以假冒公務員身分之方
    式，向民眾詐取金錢，竟圖獲取不法暴利，先後加入該不詳
    詐欺集團，分別或相互與該詐欺集團之成年成員，共同基於
    以行使偽造公文書、行使偽造特種文書，及冒充公務員行使
    職權等詐術，詐欺取財之犯意聯絡。嗣於97年6月9日早上某
    時許，先由詐欺集團某成年女子以電話向原告訛稱是否曾委
    託「陳秀美」之女子申請補發健保卡，經原告表示無此事後
    ，又由詐欺集團某成年男子假冒臺灣高雄地方法院檢察署吳
    茂松主任檢察官名義，以電話向原告佯稱其遭人在玉山銀行
    申辦人頭帳戶，涉及洗錢不法行為，要原告至便利商店接收
    詐欺集團所偽造之公文書，續向原告誆稱若不繳交保證金，
    將凍結原告資產，致原告不疑有他，並陷於錯誤，乃依電話
    中之指示，於當日即97年6月9日上午11時許在台南市○○路
    與樹林街口之海產店前將新臺幣（下同）60萬元悉數交予被
    告丁○○收執。原告因遭該詐欺集團施以詐術，而陷於錯誤
    ，致損失多年以來工作所得積蓄60萬元，並使其精神嚴重創
    傷、身體不適，不能繼續工作，因而另請求精神損害賠償20
    萬元等語，爰依民法侵權行為之規定，請求被告賠償。並聲
    明求為判決：1.被告應連帶給付原告80萬元。
    2.願供擔保，請准宣告假執行。3.訴訟費用由被告負擔。
二、被告部分：
（一）被告丁○○部分：原告案件確係伊與另一被告甲○○（已
      撤回）所做的，願意還錢，但沒有辦法全部還，因為目前
      失業，家裡又逢水災，之後可能必須服刑四年六個月，況
      擔任車手只拿一萬八千元，其餘款項交給甲○○，甲○○
      如何處理並不清楚。
（二）被告丙○○抗辯略以： 伊於98年10月5日才加入詐欺集團
      ，而於98年10月6日始第一次犯案， 之前並沒有參與也沒
      有拿到錢，更與原告案件無關。
三、得心證之理由：
（一）按因故意或過失，不法侵害他人之權利者，負損害賠償責
      任；數人共同不法侵害他人之權利者，連帶負損害賠償責
      任；民法第184條第1項前段、第185條第1項前段分別定有
      明文。本件原告主張其因被告丁○○所屬詐騙集團之詐騙
      行為，致其陷於錯誤而交付被告丁○○60萬元之事實，為
      被告丁○○所不爭執；且本院刑事庭亦為相同之認定，並
      判決被告丁○○有期徒刑肆年陸月乙節，經本院依職權調
      閱本院刑事98年度訴字第56號卷查明，復有該案件判決書
      在卷可稽；堪信原告此部分主張為真實。則原告依侵權行
      為法則請求被告丁○○賠償被詐欺之60萬元，自屬有據。
（二）次按數人共同不法侵害他人之權利者，連帶負損害賠償責
      任；又連帶債務之債權人，得對於債務人中之一人或數人
      或其全體，同時或先後請求全部或一部之給付；民法第18
      5條第1項前段、第273條分別定有明文。 本件原告之損失
      固係因被告丁○○等人共同侵權所致，即被告丁○○應與
      共同侵權行為人負連帶賠償責任，惟原告既得依法對於債
      務人中之一人或數人或其全體，同時或先後請求全部或一
      部之給付，是被告丁○○抗辯取得之款項僅1萬8千元云云
      ，按之前揭法條之規定，原告本得向共同侵權行為人之一
      之被告丁○○請求全部之損害賠償，是被告丁○○此部分
      抗辯，於法無據，自難憑採。至於被告丁○○另抗辯無力
      清償云云，亦非其得據以拒絕賠償之理由，亦難憑採。
（三）再按侵權行為之成立，須權利係因加害人的行為而受侵害
      ，而損害係因權利受侵害而發生，始足當之。換言之，侵
      權行為損害賠償，以有損害之發生及有原因之事實，並二
      者之間有相當因果關係為其成立要件。本件原告雖主張被
      告應連帶負損害賠償責任，然為被告丙○○所否認，並以
      前開情詞置辯。經查：
    (一)原告主張及本院98年度訴字第56號偽造文書案件認定本件
      原告被詐騙之經過係【被告丁○○與甲○○於97年6月9日
      早上某時許，先由詐欺集團某成年女子以電話向原告訛稱
      是否曾委託「陳秀美」之女子申請補發健保卡，經原告表
      示無此事後，又由詐欺集團某成年男子假冒臺灣高雄地方
      法院檢察署吳茂松主任檢察官名義，以電話向原告佯稱其
      遭人在玉山銀行申辦人頭帳戶，涉及洗錢不法行為，要原
      告至便利商店接收詐欺集團偽造之公文書，續向原告誆稱
      若不繳交保證金，將凍結原告資產，致原告不疑有他，陷
      於錯誤，乃依電話中之指示，先行自帳戶中提款。上開詐
      欺集團見原告並未起疑，遂於同日另由詐欺集團某成年成
      員，在不詳地點，以不詳方式，冒用臺灣臺中地方法院檢
      察署監管科之名義，製作內容為該署監管科因原告涉嫌違
      反洗錢防制法，受監管清查60萬元及承辦人為主任檢察官
      吳茂松之「臺中地方法院地檢署監管科」公文1紙， 並指
      示被告丁○○前往與原告約定之臺南市○○路與樹林街交
      叉路口附近某海產店前收取款項，並由甲○○、小傑另駕
      駛一部車輛尾隨在後，監督原告是否遵令行事或有報警情
      事。被告丁○○於不詳便利商店收取上開偽造公文書之傳
      真本，並將偽造之「臺灣台中地方法院檢察署印」印章蓋
      於其上，並攜帶此偽造之公文書持往指定之海產店前等候
      ，於97年6月9日11時30分許，在上開地點，向原告當面出
      示偽造之內政部作業識別證，冒充內政部公務員「楊勝旗
      」，表示係受檢察官指派前來收取款項而行使職權，並將
      上開偽造之公文書傳真本交予原告收執，並使原告陷於錯
      誤，將60萬元款項交予被告丁○○收執】等情，則原告主
      張被告丙○○參與詐騙原告行為云云，已乏事證；況被告
      丙○○抗辯係於原告被詐騙後之97年10月5日 始加入該詐
      騙集團乙節，既為原告所不爭執，且係本院刑事98年度訴
      字第56號偽造文書案件認定之事實，堪信被告丙○○此部
      分之抗辯可採；而原告復無法舉證證明被告丙○○曾參與
      詐騙原告之詐欺行為，實難認原告之損害與被告丙○○之
      行為間有相當因果關係。揆之前揭最高法院判決意旨，原
      告主張被告丙○○應與被告丁○○共同負侵權行為之連帶
      賠償責任云云，尚乏依據，自難憑採。
（四）復按民法第195條第1項規定：「不法侵害他人之身體、健
      康、名譽、自由、信用、隱私、貞操，或不法侵害其他人
      格法益而情節重大者，被害人雖非財產上之損害，亦得請
      求賠償相當之金額。其名譽被侵害者，並得請求回復名譽
      之適當處分。」，而民法第18條規定對於人格權受侵害時
      ，以法律有特別規定者為限，得請求損害賠償或慰撫金。
      故侵權行為得請求精神慰撫金，以不法侵害他人身體、健
      康等權利及人格權為限。本件原告另主張因被告詐欺行為
      致其精神嚴重創傷、身體不適、不能繼續工作，並據以請
      求精神損害賠償20萬元云云；惟查，本件原告所受之損害
      係為財產權，縱其所指遭被告詐欺而致其精神嚴重創傷、
      身體不適、不能繼續工作之情形屬實，亦僅屬間接反射之
      結果，並非被告詐欺行為直接不法侵害原告之身體、健康
      或人格權，揆諸前揭法條規定，原告此部分請求，於法無
      據，不應准許。
（五）綜上所述，原告依侵權行為法則，請求被告丁○○給付損
      害賠償在60萬元之範圍內，為有理由，應予准許；逾前開
      範圍及對被告丙○○之請求，為無理由，應予駁回。
四、原告陳明願供擔保以代釋明，請求宣告假執行，於原告勝訴
    部分，經核尚無不合，爰酌定相當之擔保金額，予以准許。
    至於原告敗訴部分，該部分假執行之聲請，亦失所附麗，不
    應准許。
五、結論：原告之訴為一部有理由，一部無理由，依民事訴訟法
    第79條、第390條第2項，判決如主文。
中    華    民    國    98    年    10    月    21    日
                          臺灣臺南地方法院民事第三庭
                                法  官  王 獻 楠
上為正本，係照原本作成。
如不服本判決，應於本判決送達後20日內提出上訴狀（須按他造
當事人之人數附繕本）。
中    華    民    國    98    年    10    月    21    日
                                書記官  李 靜 怡


司法院資訊處製作；財團法人民間司法改革基金會備份。
